【裁判字號】    96,再易,30
【裁判日期】    970229
【裁判案由】    再審之訴
【裁判全文】
臺灣板橋地方法院民事判決              96年度再易字第30號
再審原告    甲○○○
再審被告    財政部賦稅署
法定代理人  乙○○
上列當事人間請求再審之訴事件，再審原告對於中華民國96年9
月5 日本院95年度再易字第3 號民事確定判決提起再審之訴，本
院判決如下：
    主  文
再審之訴駁回。
再審訴訟費用由再審原告負擔。
    理  由
一、程序方面：
  (一)再審之訴應於30日之不變期間內提起。前項期間，自判決確
    定時起算，判決於送達前確定者，自送達時起算；其再審之
    理由發生或知悉在後者，均自知悉時起算，民事訴訟法第50
    0 條第1 項、第2 項前段分別定有明文。查本件再審原告係
    於民國96年9 月20日收受本院95年度再易字第3 號民事確定
    判決（下稱原確定判決）乙節，有送達證書1 紙在卷可按（
    見本院95年度再易字第3 號卷第133 頁），嗣於同年10月16
    日即提起本件再審之訴，顯未逾30日之不變期間，合先敘明
    。
  (二)又當事人於有民事訴訟法第496 條第1 項所列各款情形之一
    者，得以再審之訴對於確定終局判決聲明不服，民事訴訟法
    第496 條第1 項固定有明文，惟第二審法院就該事件已為本
    案判決者，對於第一審法院之判決不得提起再審之訴，同條
    第3 項亦定有明文可參。本件原確定判決既已就兩造間之上
    開事件為本案判決，依上說明，即不得再就第一審法院之判
    決提起再審之訴。是再審原告於本件再審之訴之起訴狀案由
    欄內載明「為不服本院93年度板簡字第2302號判決及95 年
    度再易字第3 號判決，依法提出再審事」，其中有關不服本
    院93年度板簡字第2302號判決部分，應係贅載，即本件再審
    原告係就本院95年度再易字第3 號民事確定判決提起再審之
    訴，洵堪認定，且如前所述，並未逾30日之不變期間，依法
    自應准許，併先陳明。
二、再審原告主張：
  (一)原確定判決有民事訴訟法第496 條第1 項第1 款「適用法規
    顯有錯誤」之事由：
  (1)原確定判決違背民事訴訟法第500 條第1 項、第2 項之規定
    。蓋本院94年度簡上字第164 號判決係於94年12月16日送達
    再審被告，而再審被告係遲於95年1 月17日始提起前一次再
    審之訴，實已逾30日之不變期間。
  (2)原確定判決違背最高法院44年台上字第802 號、91年台上字
    第1926號判例。蓋參照最高法院44年台上字第802 號及91年
    台上字第1926號判例意旨可知，其適用之前提為「因任職關
    係獲准配住宿舍」。而本件再審原告之配偶李奎龍自63年調
    職再審被告機關後，與臺北縣政府稅捐稽徵處（下稱稅捐稽
    徵處）間已無任職關係，稅捐稽徵處雖曾於80年間對李奎龍
    提起遷讓房屋之訴，然後因再審被告於同年6 月13日發函稅
    捐稽徵處，載明「關於本署專門委員李奎龍現住貴管臺北縣
    永和市○○路291 號宿舍案，因本部員工宿舍正積極籌劃興
    建中，該員一經輔配，原住宿舍即可歸還，請惠准繼續借用
    ，俾其有所棲身，請查照。」等語而撤回該訴，並遲至93年
    4 月方再次對再審原告提起遷讓房屋之訴，由此可證再審原
    告與稅捐稽徵處之間確有成立新的借用關係。衡諸當時李奎
    龍已非稅捐稽徵處之員工，即非因任職關係而獲配住，自應
    係屬於一般之使用借貸關係。故此一新的借用關係並不因李
    奎龍死亡而終止，再審原告及其他繼承人應已依法繼承此一
    借用關係，而於再審被告依法終止契約前，難認再審原告為
    無權占有。是以，本件並無上開判例之適用，原確定判決援
    引上開判例，命再審原告應遷讓房屋及返還不當得利，其適
    用法規顯有錯誤甚明。
  (二)原確定判決有民事訴訟法第497 條「就足影響於判決之重要
    證物，漏未斟酌」之事由：
    蓋稅捐稽徵處曾於95年5 月11日以北稅行字第950054071 號
    函通知再審原告終止借用契約並收回宿舍；嗣又於同年6 月
    26日以北稅行字第950077743 號函通知包含再審原告在內之
    合法現住人，得以提出搬遷補助費之申請，足證再審被告亦
    自認前述新的借用關係並非係因任職關係所致之借用，而係
    一般之使用借貸關係，並且該新借用關係依然存在，此均已
    於原再審程序之歷審書狀中綦述甚詳。惟原確定判決對於上
    開函文均置而未論，已構成民事訴訟法第497 條「就足影響
    於判決之重要證物，漏未斟酌」之再審事由至為顯然。
  (三)為此，爰依民事訴訟法第496 條第1 項第1 款及第497 條之
    規定提起本件再審之訴等語。並聲明求為判決：本院93年度
    板簡字第2302號判決及95年度再易字第3 號確定判決關於命
    再審原告將坐落於臺北縣永和市○○段256 地號土地上建物
    第1 層，建號：永和市○○段236 建號，面積79.70 平方公
    尺，即門牌號碼：臺北縣永和市○○路291 號1 樓房屋，及
    如附圖所示Ａ（面積11.9平方公尺）部分建物，騰空遷讓返
    還再審被告，及給付再審被告19,500元，及自93年11月18日
    起至清償日止，按年息5 ％計算之利息：暨自93年11月18日
    起至返還前項房屋及建物之日止，按月給付再審被告325 元
    ，與該部分假執行之宣告暨駁回部分之上訴與命再審原告負
    擔該部分之再審及再審前第一審及第二審訴訟費用之裁判均
    廢棄；前開廢棄部分，再審被告在前程序第一審之訴及假執
    行之聲請均駁回；前開廢棄部分，再審及再審前之歷審訴訟
    費用均由再審被告負擔。
三、按民事訴訟法第496 條第1 項第1 款所謂適用法規顯有錯誤
    ，係指確定判決所適用之法規顯然不合於法律規定，或與現
    尚有效之判例、解釋顯然違反者而言，並不包括認定事實錯
    誤、取捨證據失當及判決不備理由之情形在內，有最高法院
    88年度台再字第25號判決意旨可資參照。本件再審原告固主
    張其配偶李奎龍於63年調職後，與稅捐稽徵處已無任職關係
    ，故系爭宿舍並非因任職關係而獲配住，應屬一般之使用借
    貸關係，無最高法院44年度台上字第802 號及91年度台上字
    第1926號判例之適用。原確定判決以仍係因任職關係而獲配
    住為由，認仍有上開判例之適用，其適用法規自顯有違誤云
    云。惟查：本件原確定判決係援引本院94年度簡上字第164
    號判決所認定之事實，即稅捐稽徵處係於收受再審被告之80
    年6 月13日台稅人發字第801249310 號商請其續借系爭房屋
    與李奎龍之函文後，始於同年12月28日撤回對李奎龍之起訴
    ，且迄至李奎龍死亡前，均未再為催討行為，已足推認其撤
    回起訴之行為應視同默示同意將系爭房屋借予李奎龍使用，
    因認渠等雖因而成立新的使用借貸關係，然該因機關相互調
    任，而由新任機關協商原任機關相互借用宿舍之情形，該借
    用人之獲得同意借用宿舍，亦應係屬基於公務員身分及職務
    需要所成立之使用借貸關係，此乃一般公務機關相互往來借
    用宿舍之通常經驗，故於借用人再調職或離職、死亡時，依
    借貸之目的，即當然應視為使用業已完畢，依上開民法第47
    0 條第1 項前段規定及最高法院判例意旨，始認貸與人得為
    返還之請求。易言之，原確定判決係認於李奎龍調任新機關
    後，由新任機關商請原任機關借用宿舍所成立之新的使用借
    貸關係，亦係屬基於公務員之身分及職務需要而成立之使用
    借貸關係，且此乃為一般公務機關相互往來借用宿舍之通常
    經驗，故仍有上開判例意旨之適用，方為不利再審原告之判
    決。因此，很顯然地，原確定判決上開所為認定，核係屬原
    法院依一般論理及經驗法則，以其自由心證為認定事實之職
    權，縱有不當，揆之前揭最高法院判決意旨，亦不生適用法
    規顯有錯誤之問題。是再審原告據此指摘原確定判決有適用
    法規錯誤之重大違誤云云，自不足取。
四、再審原告復又以原確定判決之提起，顯已逾30日之不變期間
    ，故原確定判決適用法規亦有所違誤云云。惟查，本院94年
    度簡上字第164 號判決應係於94年12月19日始送達於再審被
    告乙節，有送達證書1 紙附卷可憑（見本院94年度簡上字第
    164 號卷第88頁），且由該送達證書上「送達郵局日戳」及
    再審被告訴訟代理人「收文章戳」日期均載為94年12月19日
    可知，送達人於送達時間欄記載送達時間為94年12月16日，
    應係誤載等情，亦經原確定判決於程序方面項下予以充分說
    明，足見原確定判決非但已為審酌，更無再審原告所指之適
    用法規顯有錯誤情形存在。是再審原告復執此據以指摘原確
    定判決亦有適用法規錯誤之重大違誤云云，同為不足取。
五、末者，再審原告固併主張原確定判決有民事訴訟法第497 條
    「就足影響於判決之重要證物，漏未斟酌」之情事云云。惟
    按，所謂重要證據漏未斟酌，係指前第二審言詞辯論終結前
    ，已經存在並已為證據聲明之證據，而第二審並未認為不必
    要而仍忽略證據聲明未為調查，或已為調查而未就其調查之
    結果予以判斷者而言。查本件再審原告所指稱漏未斟酌之重
    要證物即稅捐稽徵處於95年5 月11日之北稅行字第95005407
    1 號函及同年6 月26日之北稅行字第950077743 號函，業據
    再審原告於原確定判決準備程序中之95年6 月9 日所提之民
    事再審準備書狀，及同年10月4 日之準備程序中所提之民事
    再審辯論意旨狀(二)中所提出，並經原確定判決法院於96年1
    月31日以板院輔民謙95年度再易字第3 號函詢稅捐稽徵處「
    再審原告就系爭宿舍是否已與貴處達成和解並搬遷完畢」；
    經該處於96年2 月26日以北稅行字第0960019618號函覆稱：
    「再審原告資格核與「臺北縣政府位於繁盛地區宿舍加強處
    理實施方案」可領搬遷補助費者資格之規定不符，並無該項
    申領搬遷補助費之適用，故本處並未同意和解方案」等語，
    上開稅捐稽徵處之函文已於原確定判決96年8 月15日之言詞
    辯論程序中，經審判長提示予再審原告及再審被告表示意見
    ，而再審原告及再審被告除均表示無意見外，復皆表示無其
    他主張與舉證，有原確定判決96年8 月15日之言詞辯論筆錄
    在卷足憑。從而，揆諸前揭說明，本件再審原告所主張之上
    開證物，既於原確定判決程序中已為調查，並已就其調查證
    據之結果予以判斷，則再審原告仍執此為由，主張原確定判
    決有所謂重要證物漏未斟酌之再審理由存在云云，其主張自
    亦屬無可採。
六、綜上所述，再審原告對於96年9 月5 日本院95年度再易字第
    3 號確定民事判決提起本件再審之訴，顯無再審理由，爰不
    經言詞辯論，逕以判決駁回之。
七、結論，本件再審之訴顯無再審理由，依民事訴訟法第502 條
    第2 項、第78條，判決如主文。
中    華    民    國    97    年    2     月    29    日
                  民事第一庭審判長法  官  李世貴
                                  法  官  許瑞東
                                  法  官  黃若美
以上正本證明與原本無異
本件不得上訴
中    華    民    國    97    年    2     月    29    日
                                  書記官  洪惠玲


司法院資訊處製作；財團法人民間司法改革基金會備份。
